臺灣高等法院民事判決
107年度上字第1263號
上  訴  人  郭明賢  
訴訟代理人  劉宏邈律師
複  代理人  黃子峻律師
訴訟代理人  郭月嬌  
被  上訴人  李名倫  
            李珏    
            李珮    
共      同
訴訟代理人  黃勝和律師
複  代理人  廖姵涵律師
上列當事人間請求拆屋還地等事件，上訴人對於中華民國107年8
月24日臺灣士林地方法院106年度訴字第862號第一審判決提起上
訴，本院於109年2月12日言詞辯論終結，判決如下：
    主      文
原判決關於命上訴人拆屋還地部分，於超過上訴人應將坐落新北
市○○區○○○段○○○○段○○○○○○○○○地號土地上如本判決附圖編號H部
分棚架（面積49平方公尺）、I部分棚架（面積15平方公尺）、J
部分鐵皮建物（面積20平方公尺）、K部分水塔（面積4平方公尺
）拆除後，將本判決附圖編號E部分空地（面積149平方公尺）、
H部分土地（面積49平方公尺）、I部分土地（面積15平方公尺）
、J部分土地（面積20平方公尺）、K部分土地（面積4平方公尺
）返還予被上訴人部分及該部分假執行之宣告均廢棄。
原判決關於命上訴人給付金錢部分，於超過上訴人應自民國一○
六年九月一日起至返還新北市○○區○○○段○○○○段○○○○○○○○○地號土
地上開占用部分之日止，按月給付如本判決附表所示金額部分及
該部分假執行之宣告均廢棄。
上第一、二項廢棄部分，被上訴人在第一審之訴及假執行之聲請
均駁回。
其餘上訴駁回。
第一、二審訴訟費用（除確定部分外）由上訴人負擔百分之三十
九，餘由被上訴人負擔。
    事實及理由
一、被上訴人主張：新北市○○區○○○段○○○○段00○0000○0000地號
    土地（下各稱00、00-1、00-1地號土地）原為訴外人即伊父
    李文夫所有，李文夫於民國105年7月18日死亡後，00地號土
    地先辦理分割出同小段00-2地號，00-2地號再與同小段00-1
    地號合併為00-1地號土地（下稱00-1地號土地，與00-1、00
    -1地號土地合稱為系爭土地），而李文夫之繼承人即伊已協
    議分割繼承系爭土地，並於107年2月1日完成所有權登記，
    應有部分各三分之一。又李文夫與上訴人之父郭頭僅就00地
    號土地簽訂淡鎮寮字第6 號三七五租約（下稱系爭租約），
    詎上訴人在系爭土地上擅自興建如本判決附圖編號B 、F、G
    所示未辦理保存登記建物（下稱系爭建物），並興建編號C
    、J所示鐵皮建物、編號H、I所示棚架、編號K所示水塔，及
    鋪設編號A、D、E所示水泥空地（編號A至K合稱為系爭地上
    物），而無權占用系爭土地，自得訴請拆屋還地等情。爰依
    民法第767 條第1 項前段、中段、第179條規定，求為上訴
    人應將系爭土地上之地上物拆除，並將系爭地上物所占用如
    本判決附圖編號A至K所示部分土地返還，及自106年1月10日
    起至返還00-1地號土地之日止，每月給付新臺幣（下同）34
    6元；暨自106年9月1日起至返還00-1、00-1地號土地之日止
    ，每月各給付770元、67元相當租金之不當得利之判決。原
    審就此部分為上訴人敗訴之判決，上訴人提起上訴，被上訴
    人於本院答辯聲明：上訴駁回。（至被上訴人逾此部分請求
    ，經原審駁回，未據其聲明不服，非本院審理範圍）
二、上訴人則以：兩造間就00、00-1地號土地訂有三七五租約，
    屬租佃爭議，依耕地三七五減租條例（下稱三七五條例）第
    26條規定，於起訴前應先行調解調處，然被上訴人未經調解
    調處即逕行起訴，故應駁回本件訴訟。上訴人之父郭頭與李
    永和（按係被上訴人之祖父）於34年間，就00地號土地（包
    含現00-1部分土地）成立耕地租約，李永和家族並提供門牌
    號碼新北市○○區○○○0 號房屋（下稱系爭李家建物）供郭頭
    及訴外人連碧湖、王永、林清常等佃農居住及存放穀物、耕
    具使用，是兩造間除成立耕地租約關係外，就系爭李家建物
    亦成立使用借貸關係。嗣於74年至78年間，系爭李家建物因
    老舊且歷經颱風、地震侵襲，致屋損嚴重而無法修補，伊經
    徵詢李永和配偶李林綉之同意後，在系爭土地上興建系爭建
    物替代使用；又李永和之祖墳位在系爭土地旁，被上訴人家
    族於每年掃墓時，對於系爭地上物占用系爭土地乙事絕無可
    能不知情。且李文夫前於臺灣高等法院93年度上字第379 號
    租佃爭議事件（下稱另案租佃爭議事件）與伊和解後，曾前
    往伊家中商討租金調整事宜，雙方協議將租金調漲為每年2
    萬元，該約定租金之範圍應包括伊所承租之耕地及系爭地上
    物所占用之土地；況李文夫提起另案租佃爭議事件時，曾就
    系爭地上物占用00-1、00-1地號土地乙事，訴請拆屋還地，
    事後因得悉上二土地業經李永和夫婦同意伊使用，即撤回此
    部分訴訟，故兩造間就系爭地上物所占用00-1、00-1地號土
    地部分，應已成立基地租賃關係，且李文夫默示同意伊使用
    系爭地上物所占用之系爭土地，故伊在系爭土地上興建系爭
    地上物，屬有權占有。再者，若本件判決拆除系爭地上物，
    將迫使伊離開已居住70 、80年之住所及一生耕作之地方，
    致受有重大損害，反觀系爭土地上現仍有其他佃農居住使用
    ，被上訴人縱獲勝訴判決，仍無法利用系爭土地，是被上訴
    人提起本件訴訟欠缺實益，係以損害伊為主要目的，實屬權
    利濫用，有違誠信原則。退步言之，參酌系爭土地四周不利
    狀況，本件認定相當於租金不當得利之數額，應按系爭土地
    申報地價年息1 ％計算為適當等語，資為抗辯。於本院聲明
    ：㈠原判決不利於上訴人部分廢棄。㈡上廢棄部分，被上訴人
    在第一審之訴及假執行之聲請均駁回。
三、經查，00、00-1、00-1地號土地原為被上訴人之被繼承人李
    文夫所有，李文夫於105年7月18日死亡後，00地號土地先辦
    理分割出同小段00-2地號，00-2地號再與同小段00-1地號合
    併為00-1地號土地。被上訴人為李文夫之繼承人，已協議分
    割繼承系爭土地，並於107年2月1日完成所有權登記，應有
    部分各三分之一。又李文夫與上訴人之父郭頭於42年1月1日
    就00地號土地簽訂淡鎮寮字第6 號三七五租約（下稱系爭租
    約），於郭頭死亡後，由上訴人繼承系爭租約之權利；嗣李
    文夫於105年7月18日死亡後，上訴人於108年2月間申請系爭
    租約變更及續訂登記，已獲新北市淡水區公所（下稱淡水區
    公所）核准，將系爭租約之出租人變更登記為被上訴人，租
    約土地變更為00、00-1地號土地，承租面積各為0.6097公頃
    、0.0518公頃，租期自108年1月1日起至113年12月31日止等
    情，有00地號及系爭土地登記謄本、地籍圖謄本、系爭租約
    、新北市淡水地政事務所（下稱淡水地政事務所）106年8月
    14日新北淡地測字第1064032271號函、淡水區公所102年4月
    1日新北淡民字第1022102218號、106年9月20日新北淡民字
    第1062151715號函、108年2月27日新北淡民字第1082556169
    號函、戶籍謄本、遺產稅核定通知書等在卷可稽（見原審調
    字卷第7至9、12、59、60頁；原審訴字卷第20至23、50、51
    、62至64、70至79、311至313頁；本院卷一第141至147、20
    1、351、389至395、397頁）。又上訴人於78年間，在㈠00-1
    地號土地上搭建如本判決附圖編號B（面積70平方公尺）之
    建物、編號C（面積79平方公尺）之鐵皮建物，並在編號A（
    面積89平方公尺）、編號D（面積24平方公尺）部分空地上
    鋪設水泥；㈡00-1地號土地上搭建如本判決附圖編號F（面積
    98平方公尺）之建物、編號H（面積49平方公尺）之棚架，
    並在編號E（面積149平方公尺）部分空地上鋪設水泥；㈢00-
    1地號土地上搭建如本判決附圖編號G（面積12平方公尺）之
    建物、編號I（面積15平方公尺）之棚架、編號J（面積20平
    方公尺）之鐵皮建物、編號K（面積4平方公尺）之水塔之事
    實，有現場照片可證（見原審調字卷第37、38頁；原審訴字
    卷第123至129頁。按該B、F、G部分係同一建物），復經原
    審前往現場履勘，囑託淡水地政事務所測量，此有原審勘驗
    筆錄、土地複丈成果圖可憑（見原審訴字卷第117至122、13
    1頁），均堪認真實。
四、被上訴人主張上訴人所有之系爭地上物無權占用系爭土地，
    請求拆屋還地及給付相當租金之不當得利，上訴人則以前揭
    情詞置辯，茲就兩造爭點一一論述如下：
  ㈠本件訴訟是否須先經調解調處？
    按出租人與承租人間因耕地租佃發生爭議時，應由當地鄉 (
    鎮、市、區) 公所耕地租佃委員會調解；調解不成立者，應
    由直轄市或縣 (市) 政府耕地租佃委員會調處；不服調處者
    ，由直轄市或縣 (市) 政府耕地租佃委員會移送該管司法機
    關，司法機關應即迅予處理，並免收裁判費用。前項爭議案
    件非經調解、調處，不得起訴；經調解、調處成立者，由直
    轄市或縣 (市) 政府耕地租佃委員會給予書面證明，耕地三
    七五減租條例（下稱三七五條例）第26條定有明文。所謂出
    租人與承租人間因耕地租佃發生爭議案件，非經調解、調處
    ，不得起訴，係指當事人間本於耕地租佃關係而發生之爭議
    案件而言。如原告起訴主張無租賃關係存在，而本於其他之
    法律關係為訴訟標的，即無該條之適用，最高法院46年台抗
    字第24號民事裁定意旨參照。本件被上訴人對上訴人起訴，
    並非根據耕地租佃關係，亦未主張終止系爭租約，而係依民
    法第767條第1項前段、中段規定，請求拆除系爭地上物及返
    還所占用之土地，自無須依三七五條例第26條規定先為調解
    調處，上訴人此節主張洵屬無據。
  ㈡被上訴人得否請求上訴人拆除系爭地上物及返還系爭土地？
  ⒈查上訴人興建之系爭地上物占用系爭土地如本判決附圖編號A
    至K部分，已如前述。而系爭地上物其中如本判決附圖編號A
    至D部分，均屬系爭租約租賃標的即00-1地號土地之範圍，
    此為被上訴人所不爭執（見本院卷二第330頁），縱然上訴
    人在00-1地號土地上興建地上物，並非作為耕地使用，然上
    訴人既為此部分土地之承租人，其於系爭租約關係存續期間
    ，本有權使用此部分土地，故被上訴人主張上訴人以系爭地
    上物無權占有如本判決附圖編號A至D部分土地，訴請拆除地
    上物及返還此部分土地，即屬無據。
  ⒉按承租人之農舍，原由出租人無條件供給者，本條例施行後
    ，仍由承租人繼續使用，出租人不得藉詞拒絕或收取報酬，
    三七五條例第12條定有明文。次按承租人之農舍原由出租人
    無條件供給者，於三七五條例施行後，依該條例第12條之規
    定固仍應由承租人繼續使用。惟此項農舍使用權既係附屬於
    耕地之租賃關係而發生，則耕地之租賃關係消滅時亦即隨之
    喪失，承租人自應負返還其農舍於出租人之義務，最高法院
    43年台上字第1號民事判決意旨參照。上訴人主張：伊祖父
    郭頭與被上訴人之祖父李永和於34年間就00地號土地成立租
    佃關係，李永和提供系爭李家建物供郭頭家族及其他佃農居
    住、存放穀物、耕具使用等語，核與證人即李永和之長子李
    文德於本院審理時具結證稱：伊夫親李永和係於40年間死亡
    ，之前李永和與上訴人之父親郭頭有簽訂三七五租約，而伊
    與李文夫、李文毅三兄弟（下稱李文德三兄弟）繼承分配父
    親之土地，故伊等與佃農間有延續三七五租約關係；系爭李
    家建物是屬於李家的，上訴人與連姓等佃農一起居住在該建
    物，應該是李永和提供給佃農居住的等語（見本院卷二第20
    6至208頁）；證人連石雄結證稱：伊父親連碧湖與李文德三
    兄弟有成立耕地租約，伊與上訴人一家人曾一同居住在系爭
    李家建物，伊居住在該建物期間，李永和家族除了收取耕地
    租金外，沒有額外收取房屋租金等語（見本院卷二第44至46
    頁）；及證人連朝雄結證稱：從伊父親連碧湖開始，就與李
    文德三兄弟成立耕地租約，伊現在與李文德、李文毅仍有租
    佃關係，伊自8歲起就住在系爭李家建物等語（見本院卷二
    第130、131頁）均大致相符。且觀之另案租佃爭議事件卷附
    郭頭家族之手寫戶籍登記簿（見原審訴字卷第220頁；臺灣
    士林地方法院92年訴字第886號卷〈下稱886號卷〉第74至78頁
    背面）可知，郭頭家族於36年6月6日起即設籍在系爭李家建
    物之地址淡水鎮○○里○○○0號，而郭頭家族若非經由李永和之
    同意，顯無可能遷移戶籍並占有使用系爭李家建物。綜上，
    足徵郭頭於42年1月1日與李文夫簽訂系爭租約前，確早與李
    永和就00地號土地成立租佃關係，並由李永和無條件提供系
    爭李家建物供郭頭家族及其他佃農作為農舍使用甚明。從而
    依三七五條例第12條規定，耕地出租人李永和於40年6月7日
    三七五條例施行前，已無條件提供系爭李家建物予承租人郭
    頭作為農舍使用，於該條例施行後仍由郭頭繼續使用該建物
    ，是上訴人主張兩造間基於耕地租約關係，就系爭李家建物
    成立無償使用借貸關係，應屬可採。
  ⒊上訴人主張：於74年至78年間，系爭李家建物因老舊且歷經 
    颱風、地震侵襲，致屋損嚴重而無法修補，經徵詢李永和配
    偶李林綉之同意後，在原曬穀之位置即系爭土地上興建系爭
    建物等語，被上訴人則否認李林綉或李文德三兄弟有同意上
    訴人興建系爭建物。查證人連石雄於本院審理時具結證稱：
    伊自49年出生就住在系爭李家建物，從伊小學有記憶以來，
    該建物只要颱風來，屋頂就會被風吹走，屋頂是土角，所以
    遇到水時有部分會崩塌，該建物於74年前後已發生很嚴重損
    害，廚房後面都崩塌了，屋頂也飛掉，當時伊的小孩剛出生
    沒多久，所以伊記得上情；伊等一直修補系爭李家建物，直
    到83年不能住時才搬走等語（見本院卷二第44、45、47頁）
    ，核與證人連朝雄結證稱：系爭李家建物從60幾年就開始損
    害，於70幾年時後面都崩塌，很危險，屋頂一直漏水等語（
    見本院卷二第130頁）大致相符。又依系爭李家建物登記第
    二類謄本記載：主要建材為土磚石混合造，建築完成日期為
    民國前16年12月13日等語（見本院卷一第121頁）；且觀諸
    系爭李家建物現場照片（見原審調字卷第00-1、36頁；本院
    卷二第191至195頁），發現該建物呈現嚴重破損，四周堆放
    廢棄之門扇，屋頂上多處以帆布及輪胎覆蓋屋瓦之情形；況
    被上訴人自承系爭李家建物已倒塌，系爭建物位在系爭李家
    建物之右方，二建物大約相隔5、6公尺等語（見原審訴字卷
    第291、369頁；本院卷二第329、330頁）。綜上各情，上訴
    人主張因系爭李家建物老舊破損、無法修復而不堪使用，始
    於78年間興建系爭建物，作為原李永和家族所提供農舍即系
    爭李家建物之替代使用，應堪採憑。
  ⒋上訴人主張李林綉於生前已同意其興建系爭建物等語，為被
    上訴人所否認。按以無權占有為原因，請求返還土地者，占
    有人對土地所有權存在之事實無爭執，而僅以非無權占有為
    抗辯者，固應由占有人就其取得占有係有正當權源之事實證
    明之。然關於占用之緣由，若因年代久遠、人物全非、遠年
    舊物而難以查考，涉有舉證困難之問題，於此情形，當事人
    得依民事訴訟法第277條但書規定，以證明度減低之方式，
    減輕其舉證責任，即若依當事人提出相關之證據，本於經驗
    法則，可推知其與事實相符者，應認其已有提出適當之證明
    。查證人李文德於本院審理時證稱：伊父親李永和於40年間
    過世後，耕地租約都是由伊母親李林綉管理，伊等三兄弟都
    沒有意見，於80年6 月母親過世後，才由伊處理耕地租約至
    91年間，此後因弟弟李文夫、李文毅有意見，就由三兄弟各
    自處理自己與佃農間之租約關係；於母親過世以前，若佃農
    要求整修房屋，是由母親李林綉管理的等語（見本院卷二第
    207頁）；核與李文德之三弟李文毅於另案本院91年上字第8
    41號租佃爭議事件中供稱：伊一直以為上訴人有繳租金，母
    親在世時是繳給伊母親，伊母親10幾年前過世後，會繳給伊
    哥哥（指李文德）等語（見886號卷第148頁）；及被上訴人
    之父李文夫於另案租佃爭議事件一審時供稱：於郭頭過世前
    ，00地號土地耕地租佃的事情是由伊父母處理等語（見886
    號卷第187頁）大致相符，又郭頭係於85年3月22日死亡，有
    繼承系統表可證（見886號卷第70頁），足徵李文夫與上訴
    人之父郭頭於42年間簽訂系爭租約後，系爭租約長期由李文
    夫之母李林綉管理，直至李林綉於80年6月間死亡為止，俟
    李林綉死亡後，則由李文德負責管理系爭租約。準此，上訴
    人主張其於78年間興建系爭建物前，曾徵詢系爭租約管理人
    李林綉之同意等語，尚非無可能。復參以證人李文德於本院
    審理時具結證稱：伊父親李永和是埋葬在系爭建物附近，李
    永和之墳墓距離系爭李家建物大約100公尺距離，直到最近2
    、3年才搬離；於父親墳墓搬離前，伊幾乎每年都去掃墓，2
    個弟弟（指李文夫、李文毅）大約2、3年才去1次，母親在
    世時，應該是全家人一起陪母親去掃墓等語（見本院卷二第
    206至208頁）；核與證人連石雄於本院審理時結證稱：李家
    祖墳位在系爭建物之對面，走路大約1、2分鐘就會到達，李
    林綉、李文德及他的小孩每年都會來掃墓；於系爭建物興建
    完成後，李家人還有來李家祖墳掃墓，從墓園之位置可以看
    到系爭建物，李林綉或李家其他人看到系爭建物時，都沒有
    說什麼，李林綉也有向上訴人借用廁所等語（見本院卷二第
    46、47頁）；及證人連朝雄結證稱：上訴人所蓋系爭建物距
    離李家祖墳大約4、50公尺，上訴人一定有經地主同意，才
    能興建新的農舍；李林綉與李文德三兄弟去掃墓時，系爭建
    物就蓋在旁邊，都看得到，李林綉也有向上訴人借用過廁所
    等語（見本院卷二第132、133頁）大致相符。衡諸常情，上
    訴人將地主李永和家族所提供之農舍即系爭李家建物兼作住
    宅使用，然系爭李家建物於70年間已因建物過於老舊、無法
    修復而不堪使用，上訴人自有另覓其他處所或自行興建替代
    建物，以供便利耕作及家人居住之需求；又系爭李家建物係
    位在兩造間無耕地租約關係存在之00-1地號土地上，此為兩
    造均不爭執（見本院卷二第328、189頁），而上訴人於78年
    間，在與系爭李家建物相隔僅5、6公尺處興建系爭建物，自
    係作為系爭李家建物之替代用途，且系爭地上物原建物主體
    (即本判決附圖編號B、F、G)之面積合計為180平方公尺(計
    算式：70＋98＋12＝180)，核與系爭李家建物之面積189.59平
    方公尺(見該建物登記第二類謄本，本院卷一第121頁)大小
    相近；況系爭租約之前任管理人李林綉於每年清明節時，均
    與家人共同前往系爭建物對面掃墓乙節，業據李文德、連石
    雄、連朝雄具結證述明確，則依經驗法則判斷，李林綉及李
    文德三兄弟對於上訴人於78年間在系爭李家建物旁自行興建
    系爭建物乙事，必然清楚知悉，但系爭租約之前後任管理人
    李林綉及李文德卻長期未對本件上訴人自行建屋之行為予以
    干涉或表示反對之意，依上開事證推斷，上訴人主張其於78
    年間興建系爭建物前，已取得李林綉之同意，作為李永和所
    提供農舍即系爭李家建物之替代等語，應非虛詞，足認與事
    實相符。
  ⒌雖被上訴人之父李文夫曾於92年7月24日另案租佃爭議事件一
    審時，對上訴人訴請拆屋還地（見886號卷第108頁），且李
    文德於本院審理時證稱：上訴人要興建系爭建物前，並未徵
    詢伊之同意，伊也沒有聽過母親或2個弟弟說過此事；伊沒
    有聽過佃農向伊母親要求在系爭李家建物旁新建房子居住，
    或伊母親有同意這樣的說法等語（見本院卷二第209、211頁
    ）。惟查，李文夫、李文德2人均供稱於母親李林綉80年6月
    間死亡前，系爭租約係由李林綉負責管理等語，則李文夫另
    案起訴行為及李文德之上開證述，自不足以作為上訴人於興
    建系爭建物前未取得租約管理人李林綉同意之反證。
  ⒍綜上說明，李永和與郭頭成立租佃關係時，已無條件提供系
    爭李家建物供上訴人家族作為農舍兼住宅使用，參酌三七五
    條例第12條規定，雙方就系爭李家建物及該建物所占用之基
    地，均附隨成立使用借貸關係。嗣上訴人於78年間徵得系爭
    租約管理人李林綉之同意後，自行興建系爭建物，而系爭建
    物屬上開農舍之替代，則李林綉既已同意上訴人自行興建系
    爭建物，堪認亦同意於系爭租約存續期間，將系爭建物所占
    用之基地即如本判決附圖編號B、F、G部分，無償出借予上
    訴人使用。再者，被上訴人身為李文夫之繼承人，繼受系爭
    租約之權利義務，應已繼受此部分土地之使用借貸關係。從
    而，上訴人於系爭租約存續期間，在系爭土地上興建如本判
    決附圖編號B、F、G所示建物，均非無權占有此部分土地；
    且上訴人於系爭租約存續期間，亦有使用如本判決附圖編號
    A至D部分土地之權利，此部分地上物自不構成無權占用，業
    經本院認定如前，故被上訴人訴請拆除如本判決附圖編號A
    至D、F、G部分之地上物及返還此部分土地，尚不足取。
  ⒎按所有人對於無權占有或侵奪其所有物者，得請求返還之，
    對於妨害其所有權者，得請求除去之，民法第767條第1項前
    段、中段分別定有明文。查系爭地上物如本判決附圖編號E
    、H至K之空地、棚架、鐵皮、水塔部分，係占用00-1、00-1
    地號土地，均非屬上訴人以系爭租約所承租00、00-1地號土
    地之範圍，亦非李林綉所同意上訴人興建系爭建物之主體，
    應屬上訴人自行事後增建之非必要地上物，而上訴人未能證
    明此部分增建地上物，已取得被上訴人或李永和家族之同意
    ，即無權占用基地，則被上訴人依上開規定，請求上訴人應
    將如本判決附圖編號E（面積149平方公尺）、編號H（面積4
    9平方公尺）所示系爭00-1地號土地上之增建物，及本判決
    附圖編號I（面積15平方公尺）、編號J（面積20平方公尺）
    、編號K（面積4平方公尺）所示00-1地號土地上之增建物拆
    除，並將上開占用土地返還予被上訴人，於法自屬有據。
  ⒏上訴人雖抗辯；李文夫前於另案租佃爭議事件二審與伊和解
    後，曾前往伊家中商討租金調整事宜，雙方協議將租金調漲
    為每年2萬元，該約定租金之範圍應包括所承租之耕地及系
    爭地上物所占用之土地，故兩造間就系爭地上物所占用基地
    部分，已成立基地租賃關係云云。惟查，證人即李文夫於另
    案租佃爭議事件所委任之訴訟代理人梁育純律師於本院審理
    時具結證稱：伊曾代表李文夫與上訴人討論和解事宜，當時
    是將上訴人積欠租金及土地占用部分分開處理，另案租佃爭
    議事件於二審時，是針對耕地租金部分成立和解，李文夫就
    土地遭占用部分之想法是先擱置，以後再提告等語（見本院
    卷二第204、205頁）；復觀之上訴人所提出其與李文夫於93
    年6月間討論和解條件之文書（見本院卷二第117、119頁）
    ，上訴人提出之和解條件係田租部分每年2萬元、房屋部分
    為每年5,000元，而李文夫提出之和解條件則為田租部分每
    年2萬元、佔地建屋部分為每年16萬元，可徵雙方就系爭建
    物所占用基地之每年租金數額部分，差距甚遠。綜上事證判
    斷，縱然上訴人與李文夫於另案租佃爭議事件後，有合意將
    租金調整為每年2萬元，然此僅係針對耕地租金部分達成協
    議，尚難遽認亦包含系爭建物所占用基地之租金。上訴人主
    張就系爭建物所占用土地部分有與李文夫成立基地租賃關係
    云云，自不足採。
  ⒐按權利之行使，不得違反公共利益或以損害他人為主要目的
    。行使權利，履行義務，應依誠實及信用方法。固為民法第
    148 條所明定。若當事人行使權利，雖足使他人喪失利益，
    但茍非以損害他人為主要目的，即不在該條所定範圍之內。
    而權利之行使，是否以損害他人為主要目的，應就權利人因
    權利行使所能取得之利益，與他人及國家社會因其權利行使
    所受之損失，比較衡量以定之。倘其權利之行使，自己所得
    利益極少而他人及國家社會所受之損失甚大者，非不得視為
    以損害他人為主要目的，此乃權利社會化之基本內涵所必然
    之解釋，最高法院45年台上字第105號、71年台上字第737號
    判決意旨參照。又所謂誠實信用之原則，係在具體的權利義
    務之關係，依正義公平之方法，確定並實現權利之內容，避
    免當事人間犧牲他方利益以圖利自己，自應以權利人及義務
    人雙方利益為衡量依據，並應考察權利義務之社會上作用，
    於具體事實妥善運用之方法，同院86年台再字第64號判決要
    旨參照。上訴人固辯稱：若本件判決拆除系爭地上物，將迫
    使伊離開已居住70 、80年之住所及一生耕作之地方，致受
    有重大損害，反觀系爭土地上現仍有其他佃農居住使用，被
    上訴人縱獲勝訴判決，仍無法利用系爭土地，故被上訴人提
    起本件訴訟屬權利濫用，亦違反誠信原則云云。然查，被上
    訴人為系爭土地之共有人，上訴人所有如本判決附圖編號E
    、H至K部分之地上物均無權占用00-1、00-1地號土地，致影
    響被上訴人就上開占用部分行使所有權能，則被上訴人訴請
    上訴人拆除占用部分，乃其正當行使所有權之權能，縱影響
    上訴人現實使用上開地上物之經濟利益，要係無權占用土地
    之上訴人遭所有權人依法主張權利時應接受面對之當然結果
    ；況拆除此部分地上物，應不致影響系爭建物之
    結構安全，且非上訴人農用農舍所必要，而被上訴人提起本
    件訴訟，並不發生自己利得極少，上訴人及國家社會所受之
    損失甚大，即損人不利己之情形，揆諸前揭說明，被上訴人
    請求上訴人拆除及返還上開占用部分之土地，並非濫用權利
    ，亦無違反誠信原則。
  ㈢被上訴人得請求上訴人返還相當租金之不當得利數額若干？
  ⒈按依不當得利之法則請求返還不當得利，以無法律上之原因
    而受利益，致他人受有損害為其要件，故其得請求返還之範
    圍，應以對方所受之利益為度，非以請求人所受損害若干為
    準，無權占有他人土地，可能獲得相當於租金之利益為社會
    通常之觀念，是占有人抗辯其占有系爭土地所得之利益，僅
    相當於法定最高限額租金之數額，尚屬可採，最高法院61年
    台上字第1695號判決意旨可資參照。次按城市地方租用房屋
    之租金，以不超過土地及建築物申報總價額年息10％為限，
    上開規定於租用基地建築房屋準用之，土地法第97條、第10
    5條定有明文；且土地法第97條所謂土地及建築物之總價額
    ，土地價額係依法定地價，而所謂「法定地價」，係指土地
    所有人依土地法所申報之地價而言；公有土地以各該宗土地
    之公告地價為申報地價，免予申報；土地所有權人未於公告
    期間申報地價者，以公告地價（並非公告現值）80% 為其申
    報地價，土地法施行法第25條、土地法第148 條、平均地權
    條例施行細則第21條前段、平均地權條例第16條前段亦有明
    定。又基地租金之數額，除以基地申報地價為基礎外，尚須
    斟酌基地之位置，工商業繁榮之程度，承租人利用基地之經
    濟價值及所受利益等，並與鄰地租金相比較，以為決定，最
    高法院68年台上字第3071號判決意旨足資參照。
  ⒉查上訴人無權占有系爭土地之面積為本判決附圖編號E（面積
    149平方公尺）、編號H（面積49平方公尺）、編號I（面積1
    5平方公尺）、編號J（面積20平方公尺）、編號K（面積4平
    方公尺）部分，業經本院認定如前。又00-1、00-1地號土地
    於107 年公告地價分別為每平方公尺1,300元、660元，此有
    新北市政府不動產交易服務網資料在卷可稽（見原審訴字卷
    第319、320頁）。本院審酌00-1、00-1地號土地坐落新北市
    淡水區山坡地，交通不便，鄰近有少數農舍及宮廟，系爭地
    上物係供上訴人住家使用等情，已據原審到場勘驗屬實，並
    有勘驗筆錄、現場照片及Google網路地圖附卷可佐（見原審
    訴字卷第117至129頁；本院卷二第27、33、189至195頁），
    故認被上訴人所得請求之租金，應以上二土地申報地價總額
    年息3％計算為適當。從而被上訴人請求上訴人自106年9月1
    日起至返還上二土地之日止，按月給付相當租金之不當得利
    依序為515元、51元（計算式詳如附表所示），應屬可取，
    逾此部分之請求不能准許。
五、綜上所述，兩造就如本判決附圖編號A至D部分地上物所占用
    之00-1地號土地存有系爭租約關係，就編號B、F、G部分地
    上物所占用之基地則有使用借貸關係存在，並非無權占有；
    其餘編號E、H至K部分則屬無權占有，其地上物應予拆除，
    並返還土地予被上訴人。從而被上訴人依民法第767 條第1 
    項前段、中段、第179條規定，請求㈠上訴人應將00-1地號土
    地上如本判決附圖編號E（面積149平方公尺）、編號H（面
    積49平方公尺）部分之地上物拆除，將此部分土地返還予被
    上訴人，及自106年9月1日起至返還此部分土地之日止，按
    月給付被上訴人515元之不當得利；㈡上訴人應將00-1地號土
    地上如本判決附圖編號I（面積15平方公尺）、編號J（面積
    20平方公尺）、編號K（面積4平方公尺）之地上物拆除，將
    此部分土地返還予被上訴人，及自106年9月1日起至返還此
    部分土地之日止，按月給付被上訴人51元之不當得利，自屬
    正當，應予准許，逾此部分之請求，不應准許。原審判命超
    過上開應准許部分，為上訴人敗訴之判決，尚有未洽，上訴
    人上訴意旨指摘原判決此部分不當，求予廢棄改判，為有理
    由，爰由本院廢棄並改判如主文第1、2 項所示。至原審就
    上開應予准許部分所為上訴人敗訴之判決，核無違誤，上訴
    意旨指摘原判決該部分不當，聲明廢棄改判，為無理由，應
    予駁回。
六、本件事證已臻明確，兩造其餘之攻擊或防禦方法及所用之證
    據，經本院斟酌後，認為均不足以影響本判決之結果，爰不
    逐一論列，併此敘明。
七、據上論結，本件上訴為一部有理由、一部無理由。依民事訴
    訟法第450條、第449條第1項、第79條，判決如主文。
中    華    民    國   109    年    2     月    26    日
                  民事第十六庭  
                        審判長法  官  朱耀平
                              法  官  黃明發
                              法  官  羅立德
正本係照原本作成。
上訴人不得上訴。
被上訴人如不服本判決，應於收受送達後20日內向本院提出上訴
書狀，其未表明上訴理由者，應於提出上訴後20日內向本院補提
理由書狀（均須按他造當事人之人數附繕本）上訴時應提出委任
律師或具有律師資格之人之委任狀；委任有律師資格者，另應附
具律師資格證書及釋明委任人與受任人有民事訴訟法第466 條之
1第1項但書或第2項（詳附註）所定關係之釋明文書影本。如委
任律師提起上訴者，應一併繳納上訴審裁判費。
中    華    民    國    109   年    2     月    27    日
                              書記官  顧哲瑜
附註：
民事訴訟法第466條之1（第1項、第2項）：
對於第二審判決上訴，上訴人應委任律師為訴訟代理人。但上訴
人或其法定代理人具有律師資格者，不在此限。
上訴人之配偶、三親等內之血親、二親等內之姻親，或上訴人為
法人、中央或地方機關時，其所屬專任人員具有律師資格並經法
院認為適當者，亦得為第三審訴訟代理人。                              
附表
土  地 上訴人按月應給付金額（新臺幣）    計算式（新臺幣，元以下四捨五入） 00-1地號土地 515元 （149㎡＋49㎡）×1,300元/㎡ ×80％×3％÷12月＝515元 00-1地號土地 51元 (15㎡＋20㎡＋4㎡）×660元/㎡ ×80％×3％÷12月＝51元